臺灣高等法院民事判決
110年度家上字第295號
上  訴  人  Ａ０１  

訴訟代理人  高振格律師
被上訴人    Ａ２    

法定代理人  Ａ０３  
訴訟代理人  白晉源  
上列當事人間請求分割遺產事件，上訴人對於中華民國110年11
月4日臺灣臺北地方法院108年度家繼訴字第34號第一審判決提起
上訴，本院於111年8月24日言詞辯論終結，判決如下：
    主  文
上訴駁回。
第二審訴訟費用由上訴人負擔。
    事實及理由
一、上訴人起訴主張：兩造之被繼承人甲○○於民國105年10月29
    日死亡，上訴人為被繼承人之配偶，被上訴人為被繼承人與
    訴外人Ａ０３所生之子女，兩造為被繼承人之全體繼承人，應
    繼分比例各2分之1。在被繼承人過世後，上訴人曾支出106
    、107年地價稅共新臺幣(下同)7,966元、繼承登記規費5,76
    8元、喪葬費用28萬4,700元，合計29萬8,434元(下稱遺產管
    理費用)。因被繼承人遺有如原判決附表一（下稱附表一）
    所示之遺產（下稱系爭遺產），並無不能分割之情形，亦無
    不分割之約定，但兩造無法達成分割協議，爰依民法第1164
    條之規定請求分割系爭遺產，並聲明：兩造就附表一「遺產
    項目欄」所示被繼承人甲○○之遺產，分割如附表一「原告主
    張分割方法欄」所示。
二、被上訴人則以：就上訴人主張附表一編號1至17為甲○○尚未
    分割之遺產範圍不爭執，然附表一編號17之上訴人所領取之
    勞工退休金86萬1,627元，應自上訴人切結領取日起加計年
    息百分之5之利息分配予被上訴人；另上訴人所領取勞保家
    屬死亡喪葬津貼15萬1,500元，亦應列入遺產分配給被上訴
    人。又被上訴人對被繼承人尚有24萬6,702元之撫養費債權
    ，於遺產分配前應先扣還予被上訴人等語，對於附表一所示
    系爭遺產，應由兩造按應繼分比例分割為分別共有等語資為
    抗辯。
三、原審判決「兩造就附表一『遺產項目欄』所示被繼承人甲○○之
    遺產，應分割如附表一『本院分割方法欄』所示」，上訴人對
    原判決之分割方法不服提起上訴，並聲明：⒈原判決廢棄。⒉
    兩造間就附表一「遺產項目欄」所示被繼承人甲○○之遺產，
    其分割方法如附表一「原告主張分割方法欄」所示。被上訴
    人聲明：上訴駁回。
四、查被繼承人甲○○於105年10月29日死亡，遺有系爭遺產，兩
    造為被繼承人之全體繼承人，應繼分各為2分之1，上訴人在
    被繼承人過世後有支出遺產管理費用等情，有被繼承人除戶
    戶籍謄本、兩造戶籍謄本、繼承系統表、財政部臺北國稅局
    遺產稅免稅證明書、全國財產稅總歸戶財產查詢清單、土地
    及建物登記第一類謄本、中國人壽保險股份有限公司函覆關
    於甲○○之保險資料明細表、國泰人壽保險股份有限公司函覆
    關於甲○○之保險資料、勞動部勞工保險局108年10月8日保職
    命字第10813026860號函、地價稅繳款收據、繼承登記規費
    收據、喪葬費用收據等件在卷可稽(見原審卷一第13至19頁
    、第51至57頁、第251、295、357頁、第165至169頁、第473
    至485頁)，且為兩造所不爭執，自堪信為真實。
五、兩造就原判決所認定之㈠上訴人所領取之勞保家屬死亡喪葬
    津貼15萬1,500元無須列入遺產分配；㈡附表一編號17「勞工
    退休金86萬1,627元」之遺產金額，不應加計自上訴人切結
    領取日起年息百分之5之利息；㈢被上訴人對被繼承人有9,00
    2元短付扶養費之債權；㈣本件應自被繼承人遺產中扣除之遺
    產管理費用為24萬8,434元等情，均不爭執，僅上訴人主張
    原判決之分割方法並非妥適，是本件兩造之爭點厥為：系爭
    遺產應如何分割為妥適？
六、按繼承人得隨時請求分割遺產。但法律另有規定或契約另有
    訂定者，不在此限；繼承人有數人時，在分割遺產前，各繼
    承人對於遺產全部為公同共有；公同共有物之分割，除法律
    另有規定外，準用關於共有物分割之規定；各共有人，除法
    令另有規定外，得隨時請求分割共有物，但因物之使用目的
    不能分割或契約訂有不分割之期限者，不在此限，民法第11
    64條、第1151條、第830條第2項、第823條第1項分別定有明
    文。又公同共有物之分割，其分割之方法不能協議決定，或
    於協議決定後因消滅時效完成經共有人拒絕履行者，法院得
    因任何共有人之請求，命為下列之分配：以原物分配於各
    共有人。但各共有人均受原物之分配顯有困難者，得將原物
    分配於部分共有人。原物分配顯有困難時，得變賣共有物
    ，以價金分配於各共有人；或以原物之一部分分配於各共有
    人，他部分變賣，以價金分配於各共有人，民法第830條第2
    項、第824條第2項分別定有明文。遺產分割，依民法第830
    條第2項之規定，應由法院依民法第824條命為適當之分配，
    法院定共有物之分割方法，應斟酌當事人之聲明、共有物之
    性質、經濟效用及全體共有人之利益等公平決之，並不受當
    事人聲明之拘束。經查：
　　⒈上訴人主張系爭遺產並無不能分割之情形、兩造亦無不分
      割之約定等情，為兩造所不爭執，是依前開說明，兩造自
      均得隨時請求分割共有物。又上訴人主張因被上訴人之法
      定代理人Ａ０３之理財觀念不佳，被繼承人於過世前曾囑託
      上訴人希望將來遺產分割方式是將不動產留給被上訴人，
      其餘財產留給上訴人，以保障被上訴人將來生活無虞，且
      依上訴人主張之分割方法對於被上訴人之未來生活較為有
      利云云，惟被上訴人否認前情，而上訴人對其前揭主張既
      未舉證以實其說，且本院衡酌被上訴人依其年齡現為17歲
      青少年，如將遺產中全部不動產歸被上訴人所有，因附表
      一編號1、2所示之房地，屬與他人共有之權利狀態，較不
      易於變現，難以即時支應被上訴人於後續成長過程中求學
      及日常生活所需之相關支付，是上訴人主張整體遺產之分
      割方法應為如附表一「原告主張分割方法」欄所示，尚非
      妥適。
    ⒉茲本院斟酌兩造當事人之聲明、系爭遺產之性質、經濟效
      用及全體共有人之利益，認系爭遺產應依附表一「本院分
      割方法欄」所示為分割，就各遺產之分割方法析述如下：
　    ⑴附表一編號1、2之房地部分：本院審酌該部分房地並無
        原物分配顯有困難之情形，而如原判決附表二（下稱附
        表二）所示之比例即為應繼分之比例，亦無不公平之情
        形，故認應按附表二所示之比例分割為分別共有。
　    ⑵附表一編號3至6之銀行存款及孳息部分，係屬現金，原
        物分配並無困難，且兩造不爭執應先予扣還被繼承人尚
        短付被上訴人之扶養費9,002元部分，爰先予扣還前揭
        款項後，由兩造平均分配剩餘之款項。
　    ⑶附表一編號7至14之股票部分，衡酌其股份數零碎，應以
        變價分割後之款項平均分配給兩造，最符合經濟利益。
　    ⑷附表一編號15保單紅利、編號16未到期保費退款部分，
        均屬現金，其原物分配並無困難，均由兩造平均分配。
　    ⑸附表一編號17勞工退休金部分：此部分款項因已由上訴
        人領取，兩造均同意列入遺產分配（見原審卷一第357
        頁、卷二第136頁），其原物分配並無困難，故應先扣
        還兩造不爭執之遺產管理費用24萬8,434元予上訴人後
        ，將剩餘款項由兩造平均分配。　
七、末按因共有物分割、經界或其他性質上類似事件涉訟，由敗
    訴當事人負擔訴訟費用顯失公平者，法院得酌量情形，命勝
    訴之當事人負擔其一部，民事訴訟法第80條之1定有明文。
    而裁判分割遺產為形成之訴，法院決定遺產分割之方法時，
    應斟酌何種分割方法較能增進共有物之經濟效益，並兼顧全
    體繼承人之利益，以決定適當之分割方法，不受上訴人聲明
    之拘束，且分割遺產之訴，核其性質，兩造本可互換地位，
    原判決審酌上訴人起訴請求分割遺產雖於法有據，然被上訴
    人之應訴乃法律規定所不得不然，且兩造顯均因本件訴訟而
    互蒙其利，是原審認第一審訴訟費用由兩造依應繼分比例負
    擔，較為公平，而諭知如原判決主文第2項所示，亦屬允當
    。從而原判決判令兩造就附表一「遺產項目欄」所示被繼承
    人甲○○之遺產，分割如附表一「本院分割方法欄」所示。並
    諭知訴訟費用由兩造平均負擔，經核並無不合。上訴論旨指
    摘原判決分割方法不當，求予廢棄改判，為無理由，應駁回
    其上訴。
八、本件事證已臻明確，兩造其餘之攻擊或防禦方法及所用之證
    據，經本院斟酌後，認為均不足以影響本判決之結果，爰不
    逐一論列，附此敘明。
九、據上論結，本件上訴為無理由，依家事事件法第51條、民事
    訴訟法第449條第1項、第78條，判決如主文。
中　　華　　民　　國　　111 　年　　8 　　月　　31　　日
                  家事法庭
                      審判長法  官  張靜女
                            法  官  葉珊谷
                            法  官  朱漢寶
正本係照原本作成。
如不服本判決，應於收受送達後20日內向本院提出上訴書狀，其
未表明上訴理由者，應於提出上訴後20日內向本院補提理由書狀
（均須按他造當事人之人數附繕本）上訴時應提出委任律師或具
有律師資格之人之委任狀；委任有律師資格者，另應附具律師資
格證書及釋明委任人與受任人有民事訴訟法第466 條之1第1項但
書或第2項所定關係之釋明文書影本。如委任律師提起上訴者，
應一併繳納上訴審裁判費。
中　　華　　民　　國　　111 　年　　9 　　月　　1 　　日
　　　　　　　　　　　　　   書記官  鄭兆璋